最　高　行　政　法　院　判　決
　　　　　　　　　　　　　　　　　　 96年度判字第01053號
上　訴　人　鑫和玻璃股份有限公司
代　表　人　甲○○
被 上訴 人　財政部臺灣省北區國稅局
代　表　人　乙○○
　　　　　　　　　　　　　送達代收人　丙○○
上列當事人間因營利事業所得稅事件，上訴人對於中華民國94年
10月27日臺北高等行政法院93年度訴字第4105號判決，提起上訴
，本院判決如下：
    主  文
上訴駁回。
上訴審訴訟費用由上訴人負擔。
    理  由
一、緣上訴人民國（下同）88年度營利事業所得稅結算申報，原
    列報營業成本新臺幣（下同）93,529,927元、國內、外佣金
    支出計9,112,155元、全年所得額2,828,997元，經被上訴人
    初查以銷貨退回計7,868,017元未於存貨帳予以記錄沖轉，
    致增加期末存貨5,806,501元，而國外佣金8,870,281元部分
    ，雖附有匯出匯款憑證資料，惟同一筆銷貨交易同時給付2
    位代理商國外佣金，因無法證明其必要性，乃調整核定營業
    成本為87,723,426元、國內、外佣金支出為4,788,089元、
    全年所得額為12,959,564元。上訴人對銷貨退回及佣金支出
    部分不服，申經復查結果，獲准追認銷貨退回5,806,501元
    ，變更核定全年所得額為7,153,063元，其餘則維持原核定
    。上訴人對佣金支出之核定部分表示不服，循序提起行政訴
    訟。
二、上訴人於原審起訴主張：本件上訴人經營玻璃製品加工與菸
    酒批發買賣業務，透過2位香港商人居間介紹，合力將加工
    之玻璃製品銷售予大陸「五糧液酒廠」，此後上訴人公司營
    業額大幅躍升，而銷售費用除其董事長之國外差旅費外，亦
    僅支付予2位居間商之佣金。詎料，被上訴人以同一筆銷貨
    同時訂定2份合約，並依約支付2筆佣金，有違商場常情，難
    謂為營業上之必要合理費用為由，剔除其中1位之佣金。經
    查上訴人業已依法提示系爭居間交易具體文件資料供核並經
    被上訴人認定不諱，且上訴人與2位居間商居於誠信原則訂
    立居間合約，並無通謀虛偽情事。又上訴人於85年10月28日
    首次出口「五糧液酒瓶」，迄85年12月13日止，出口銷售總
    額達18,429,473元，由於1個半月時間已達成幾近1年之銷售
    額，實令人雀躍，故支付2位居間商各10%出口銷售總額之佣
    金計3,261,932元，亦為合理。嗣於86年間，上訴人出口銷
    售總額攀升至98,996,405元，為擴增產品線規模，遂增加1
    位居間商共同參與，合計支付佣金26,928,465元，占出口銷
    售總額比率27%，平均每位9%，惟當年度所得額亦達10,457,
    770元。迄88年，上訴人與五糧液酒廠之業務邁入第3年，為
    延續訂單，繼續支付該2位居間商佣金顯有其必要，且因獲
    利狀況變動，乃將佣金比率調降至各按出口銷售總額5%計算
    。準此，上訴人依有效成立之居間合約支付佣金，被上訴人
    未能全盤理解上訴人產品發展與佣金支付間之因果關係，逕
    認定系爭佣金支出非營業上之必要合理費用而否准認列，認
    事用法顯有違誤，請撤銷訴願決定及原處分。
三、被上訴人則以：本件上訴人88年度營利事業所得稅結算申報
    ，列報國內、外佣金支出合計9,112,155元，原查以其中國
    外佣金8,870,281元，雖備齊匯出匯款憑證資料，惟同一筆
    銷貨交易同時給付2位代理商之國外佣金上訴人無法證明其
    必要性，乃否准認列，核定佣金支出為4,788,089元。茲上
    訴人主張85年之前銷貨毛利，均在17%至27%間，嗣後4年間
    支付外銷佣金，使上訴人經營所得額較85年之前多達1至2倍
    ，故支付佣金應為合理且為必要性等語。惟查支付佣金與營
    業收入增加非絕對亦非必然性，且其就一筆銷貨同時給付2
    位代理商國內外佣金，亦有違一般商場常規，上訴人無法提
    供具體事證以實其說，所稱自無足採。是原處分並無違誤，
    應予維持。
四、原審斟酌全辯論意旨及調查證據之結果，以：
  (一)按「營利事業所得之計算，以其本年度收入總額減除各項成
    本費用、損失及稅捐後之純益額為所得額。」，所得稅法第
    24條第1項定有明文。又按「佣金或手續費支出，其立有契
    約者，應與契約之約定相核對，其超出部分應予剔除。」及
    「佣金支出：．．．四、外銷佣金超過出口貨物價款5%，經
    依規定取得有關憑證，提出正當理由及證明文據並查核相等
    者，准予認定。五、佣金支出之原始憑證如下：．．．(三)支
    付國外佣金以左列對象為受款人者，不予認定：1.出口廠商
    或其員工。2.國外經銷商。3.直接向出口廠商進貨之國外其
    他廠商，但代理商或代銷商不在此限。(四)支付國外代理商或
    代銷商之佣金，應提示雙方簽訂之合約。已辦理結匯者，應
    提示結匯銀行書明匯款人及國外受款人姓名（名稱）、地址
    、結匯金額、日期等之結匯證明；未辦結匯者，應提示銀行
    匯付或轉付之證明文件。以票匯方式匯付者，應提示收款人
    確已實際收到該票匯款項或存入其帳戶之證明憑予認定。非
    屬代理商或代銷商，無法提示合約者，應於往來函電或信用
    狀載明給付佣金之約定事項。...」，復分別為查核準則第9
    2條第1款、第4款及第5款所規定。
  (二)按當事人主張事實，須負舉證責任，倘其所提出之證據，不
    足為主張事實之證明，自不能認其主張之事實為真實。行政
    法院（現改制為最高行政法院）39年判字第2號著有判例。
    茲本件上訴人所爭議者係超出出口貨價5%以上之佣金支出是
    否應予認列。經查上訴人本期88年度之佣金支出為9,112,15
    5元，其中系爭國外佣金支出為8,870,281元，達總額9成7以
    上，比例極重，以其佣金支付比例為貨價10%此點觀之，其
    係同一筆銷貨，銷貨對象既僅侷限於單一客體，卻有2個仲
    介代理商，並分別訂立2份居間合約，佣金各占貨物出口總
    價5%，合計為10%之情形，顯與一般營業常規迥異，是上訴
    人自應就其給付出口貨物總價10%之佣金提出正當理由，並
    就仲介者仲介契約成功即仲介事實提出有利證明及資料文件
    以供查核，殆無疑義。經查上訴人雖提出其85年度、86年度
    出口銷售總額及佣金支出金額等數據為證，惟縱認該等資料
    屬實，亦無法逕自該等年度營業收入等數據即遽認本88年度
    有同一筆銷貨需給付2位代理商佣金之必要性，亦無從推定
    其同一筆交易卻訂定2份居間合約，係符合營業常規之舉，
    自不能為何有利上訴人之證明；且系爭佣金支出金額高達8,
    870,281元，衡情上訴人就該鉅額費用之列報當事先保存所
    仲介之本契約及相關仲介服務、洽商過程之傳真、電子文件
    等，其竟未能提出銷售契約、轉帳傳票及電話通聯紀錄暨傳
    真、電子文件等資料，本有違常理；且所提匯出匯款憑證資
    料，亦無法窺其銷售契約之成立過程及仲介成功之流程，自
    無法證明該等佣金支出款項究與何業務有關，又係如何介紹
    何筆交易成功或仲介何筆勞務而需支付之報酬，自與商業習
    慣相悖；此外上訴人迄未就仲介者究係如何仲介契約成功，
    提出仲介事實資料如與業務有關之來往函件、轉知及轉給資
    料等仲介文件資料暨交易契約書供核，自難僅憑上訴人所提
    上開資料即遽認本件超出出口貨價5%以上之佣金支出部分確
    有其必要性及具備正當理由。是上訴人空言主張系爭超出出
    口貨價5%以上之佣金支出為業務上所必需，卻未提出積極證
    據以實其說，揆之前開判例，自難謂其已盡舉證責任，所言
    殊難採信。從而被上訴人以上訴人無法提供本件交易仲介等
    相關文件，系爭超出出口貨價5%以上之佣金支出是否為業務
    所必需即無從勾稽，其支付高額佣金係不具正當理由，乃予
    以剔除超出出口貨價5%之佣金支出，徵諸首揭法條規定，並
    無違誤，訴願決定予以維持，亦無不合，上訴人徒執前詞，
    訴請撤銷，為無理由，應予駁回。
五、上訴人上訴意旨略以：
  (一)上訴人提出新3事證證明開拓外銷大陸市場並非1人居間仲介
    顯能完成：
    1.鑫和玻璃股份有限公司各年度營業人員人數分配表，由表
      可知在接獲大陸訂單後，上訴人之業務人員人數並無顯著
      增加。
    2.上訴人88年度差旅費，大部分為董事長1人報支。
    3.上訴人88年度並無國外廣告費。由上足證上訴人售至中國
      大陸之玻璃瓶，均是董事長及香港2位代理商居間促成。
  (二)如以一般國外業務推廣及廣告刊登支出，通常可達產品售價
    之30%左右，而上訴人僅用2位香港代理商即促成如此龐大生
    意，如何不符一般營業常規？原審不依職權調查，且說明不
    採之理由，原判決顯有不備理由之違法。
  (三)中國大陸之交易並非以國際貿易常規即可理解及推測，而該
    2位香港代理商本身之花費均由伊等之佣金內自行支出（均
    在香港發生），上訴人本無權過問，然原審竟以其推測理由
    遽置上訴人之事證於不顧，實難令人甘服。又原審並未依職
    權調查派外業務員之支出暨海外廣告費用支出等事實，遽而
    駁回該佣金5%之認列費用，尚有應適用民法第570條規定而
    不予適用之違背法令。
  (四)一個對產品市場價格，廠方多少超額毛利及大陸國營企業如
    何支付貨款的實務及程序都純熟專精者，都不可能接受5%的
    酬勞來促成交易，何況由2個居間人去瓜分此佣金？再者，
    臺北高等行政法院94年度訴字1305號判決與本案相似，僅年
    度不同，卻為歧異之判斷，足見原審確有判決不備理由及認
    定事實，適用證據顯有推測及矛盾之違法情形。
六、本院按：
  (一)上訴意旨之爭執重點在於：「針對上訴人公司88年度營利事
    業所得稅額之計算，上訴人申報之國外佣金費用支出為8,87
    0,281元中，被上訴人則以「上訴人對同一筆交易支付二筆
    佣金（支付對象不同）」為由，認定其中一筆佣金支出顯無
    支付必要性，將之剔除（剔除之金額詳如後附之「佣金支出
    之申報與核定差額比較表」所示）。而上訴人則認為，「從
    其銷售對象為大陸地區，確有對同一筆交易支付二筆佣金之
    必要，而原判決認定該多出一筆之佣金支出缺乏必要性，在
    認定事實之過程中有違反經驗法則之違法」。而雙方對上開
    待證事實之客觀證明責任配置也無爭議（均認為應由納稅義
    務人負擔舉證責任），是以本案之上訴理由不在法律適用，
    而在事實認定，爰先此敘明之。
  (二)而事實認定原則上為事實審法院之職權，上訴審法院之審查
    範圍受有限制，大體上僅限於以下之內容：
    1.有關證據資料之取得有無經過符合訴訟法所要求之法定程
      序。
    2.法院在對待證事實形成確信或最終無法形成確信之過程中
      ，其引用連結「證據資料」與「待證事實」關聯性所須之
      「經驗法則」或「專業論理法則」時，該等「經驗法則」
      或「專業論理法則」內容是否有所本，而為社會大眾（經
      驗法則）或專業團體（專業理論法則）所接受。
  (三)但法院心證形成之過程中，除了以證據（資料）評價與經驗
    法則及論理法則以外，還有法官本身對社會宏觀結構之體悟
    與視野隱含其中，用以輔助經驗法則之不足與缺漏。而這些
    體悟與視野已脫離了具體經驗法則內容之層次，實有「綜效
    判斷」之意涵。
  (四)而在上開法理基礎下，原判決已明白交待其對待證事實真實
    性無法形成心證所依憑之經驗法則與具體理由，即以下所述
    之論點。而這些論點所依憑之經驗法則內容，經本院依上開
    標準為客觀之審查，也無法指為與社會大眾之常識觀點有何
    出入，尚難謂有「事實認定過程中適用法規不當」之「違背
    法令」情形存在。
    1.一筆交易之銷售對象僅侷限於單一客體，卻有2個仲介代
     理商，並分別訂立2份居間合約，與一般營業常規迥異。
    2.上訴人沒有事先保存所仲介之本契約及相關仲介服務、洽
      商過程之傳真、電子文件等，其竟未能提出銷售契約、轉
      帳傳票及電話通聯紀錄暨傳真、電子文件等資料，有違常
      理。
    3.上訴人所提匯出匯款憑證資料，無法窺其銷售契約之成立
      過程及仲介成功之流程，無法證明該等佣金支出款項究與
      何業務有關。又係如何介紹何筆交易成功或仲介何筆勞務
      而需支付之報酬，有違商業習慣。
    4.上訴人迄未就仲介者究係如何仲介契約成功，提出仲介事
      實資料供核（例如與業務有關之來往函件、轉知及轉給資
      料等仲介文件資料暨交易契約書）。
  (五)至於上訴意旨引用臺北高等行政法院另案之94年度訴字1305
    號判決，指稱：「就與本案爭議內容相同之上訴人87年度佣
    金支出必要性事實認定，在該案中，受理案件之法院採取了
    與原判決不同的判斷結論，由此可知原判決違法」一節。本
    院則認為：
    1.在上開案件中，承審法院基本上是從「兩岸社經環境之差
      異性」（該案上訴人銷售之藝術酒瓶是用來裝填高級酒類
      ，以提升酒品之附加價值，而大陸之造酒企業多屬公營企
      業，有許多非貿易條件之通路困難，須有第三人協助排除
      此等困難，因此也有多付佣金之可能）與「上訴人因新增
      與大陸交易而擴張之銷售量」以及「廣告費與佣金間之代
      替功能」等週邊事證，推論就一筆交易活動支付二筆佣金
      ，是有其可能性。其認定事實乃是採取一種「通觀全局」
      之宏觀角度為之。
    2.而這樣宏觀式的觀察手法，當然與承辦法官本身對社會結
      構之觀察體悟有關，不同法官間自然會有不同之體會，此
      純屬「仁智之見」，自難謂為「屬社會大眾共識，可以客
      觀檢驗其內容正確性」之具體「經驗法則」。故不同法院
      對此觀點上之出入，尚難據為推論原判決「適用法規不當
      」之「違背法令」情形存在。
七、綜上所述，上訴人有關原判決事實認定違法之主張內容，在
    現行法制設計下，客觀言之，尚無堅強之法理基礎來支持其
    論點，因此原審駁回上訴人之起訴，也難指為有誤，則上訴
    意旨求予廢棄原判決，無法認定為有理由，應予駁回。
據上論結，本件上訴為無理由，爰依行政訴訟法第255條第1項、
第98條第3項前段，判決如主文。
中　　華　　民　　國　　96　　年　　6　　 月　　14　　日
                  第二庭審判長法  官　鄭　淑　貞
                              法  官  黃　合　文
                              法  官　吳　明　鴻
                              法  官　鄭　小　康
                              法  官　帥　嘉　寶
以  上  正  本  證  明  與  原  本  無  異
中　　華　　民　　國　　96　　年　　6　　 月　　15　　日
　　　　　　　　　　　　　　　書記官　莊　俊　亨
